最高法院刑事判決　　　　　　　　　　　　　　　九十一年度台上字第一七一七號
　　上　訴　人　甲○○
　　選任辯護人　黃秋雄律師
右上訴人因偽造有價證券案件，不服台灣高等法院中華民國八十八年十二月十五日第
二審更審判決（八十八年度上更(一)字第六Ｏ六號，起訴案號：台灣台北地方法院檢察
署八十五年度偵字第一五二三號），提起上訴，本院判決如左：
    主  文
原判決撤銷，發回台灣高等法院。
    理  由
本件原判決認定上訴人甲○○於民國八十三年十二月二十九日介紹告訴人葉金鶴以台
北縣三峽鎮○○段白雞小段第六四之四四、六四之六六四號土地向陳文義借款新台幣
（下同）一百五十萬元，葉金鶴尚簽發第七一二六五、七一二六六號，面額各一百五
十萬元及五十萬元本票二紙交陳文義持有為擔保。嗣葉金鶴無力清償，將該不動產出
售予上訴人胞姊張桂蘭（以其夫張道潭名義簽約）。適上訴人又介紹王有富向陳文義
借一百五十萬元，陳文義同意以葉金鶴應償還之金錢轉借給王有富，上訴人即與葉金
鶴約定以張桂蘭應付買賣價金中之一百五十萬元逕為償付陳文義。詎上訴人僅代葉金
鶴償還陳文義五十萬元，陳文義退回該二紙本票予上訴人，囑其請葉金鶴清償尚欠餘
額並簽發一百萬元及五十萬元本票續供擔保，上訴人將該二紙本票退還葉金鶴時，謊
稱已代為償付一百五十萬元，致葉金鶴誤認對陳文義之債務已清償完畢。嗣陳文義向
上訴人催討葉金鶴尚欠本票，上訴人竟基於概括犯意，於八十四年二月間在其台北市
○○○路六段二七五號二樓辦公室內，盜用其子張凱程及葉金鶴留置之印章並偽造其
二人署押，用以偽造張凱程向葉金鶴買受該不動產之土地買賣契約書，於同年三月間
交付予不知情之陳文義，表示伊已購買該不動產，請陳文義轉知有意購買之人與其聯
絡洽談買賣。又於同年四月間，在同上辦公室內盜用葉金鶴之印章並偽造其署押，用
以偽造葉金鶴簽發第0000000、0000000號，面額各一百萬元及五十萬
元之本票二紙，翌日交予不知情之陳文義持有。因陳文義遲未收到葉金鶴清償之款項
，於八十四年十一月十一日持該二紙本票向法院聲請裁定拍賣抵押物後聲請強制執行
，經葉金鶴提供擔保而停止執行等情。因而撤銷第一審關於上訴人部分之科刑判決，
改判仍依牽連犯關係論處上訴人意圖供行使之用，而偽造有價證券罪刑，固非無見。
惟查（一）有罪之判決書事實一欄，為適用法令之依據，應將法院依職權認定與犯罪
構成要件有關之事項，詳記於事實欄，然後於理由內逐一說明其憑以認定之證據，使
事實及理由兩相一致，方為合法。若事實未有此記載，而理由加以說明，為理由失其
依據，如事實有此記載，理由未予說明，則為理由不備。原判決認定上訴人盜蓋葉金
鶴與張凱程印章及偽造其二人署押，用以偽造土地買賣契約書，然未說明憑以認定上
訴人偽造該私文書之證據及理由，自屬理由不備。（二）有罪判決書事實之認定與理
由之說明必須互相一致，方為合法。倘事實之認定與理由之說明不相一致，按諸刑事
訴訟法第三百七十九條第十四款後段規定，自屬判決理由矛盾之當然違背法令。原判
決事實認定葉金鶴將該不動產出售予上訴人之胞姊張桂蘭，理由卻認該不動產雖尚登
記於葉金鶴名下，實質上已為上訴人所購買，並以之為減輕上訴人刑罰之理由（見原
判決理由欄第十二至十四行），所載事實與理由不相一致，亦有違誤。（三）上訴人
供稱張凱程係其子，與其住在一起，印章非偽刻，係其拿過來蓋的云云（見原審卷第
五十七頁），並未供述張凱程之印文係盜蓋及署押係偽簽。究竟上訴人有無權限蓋用
張凱程印章？其何以持有張凱程印章？張凱程係不知情而被盜用，或授權上訴人使用
？原審未予調查審明，逕認為上訴人所偽造，有應於審判期日調查之證據，而未予調
查之違法。（四）上訴人不服第一審判決，提起上訴，原判決就上訴人之上訴有無理
由，全未說明，已有未合。又檢察官依葉金鶴之請求，對第一審判決提起上訴，所引
葉金鶴請求上訴理由為「伊與案外人王有富根本不認識，怎麼可能和陳文義、甲○○
合意將本票一百五十萬元及土地借給王有富；買土地者根本不是甲○○；陳文義、陳
秀均知偽造本票之事」，並未對第一審判決之量刑及緩刑宣告有何意見。原判決將第
一審之緩刑宣告撤銷，惟未敘明撤銷之理由，亦有可議。以上或為上訴意旨所指摘，
或為本院得依職權調查之事項，應認原判決仍有撤銷發回更審之原因。
據上論結，應依刑事訴訟法第三百九十七條、第四百零一條，判決如主文。
中      華      民      國    九十一    年      三      月    二十八    日
                              最高法院刑事第二庭
                                  審判長法官  洪  清  江
                                        法官  李  伯  道
                                        法官  呂  丹  玉
                                        法官  洪  文  章
                                        法官  花  滿  堂
      右正本證明與原本無異
                                              書  記  官
中      華      民      國    九十一    年      四      月      三      日
